【裁判字號】    96,醫,4
【裁判日期】    980112
【裁判案由】    損害賠償
【裁判全文】
臺灣高雄地方法院民事判決                 96年度醫字第4號
原      告  己○○
訴訟代理人  戊○○
            林復華    律師
            乙○○
被      告  長庚紀念醫院高雄分院
法定代理人  丁○○
訴訟代理人  丙○○
被      告  甲○○
共同訴訟代
理人        蘇吉雄    律師
            陳雅娟    律師
上開當事人間損害賠償事件，本院於民國97年12月12日言詞辯論
終結，判決如下：
    主      文
被告之訴及假執行之聲請均駁回。
訴訟費用由原告負擔。
    事實及理由
一、原告主張：伊因右肩關節脫臼，於民國93年11月12日前往被
    告長庚紀念醫院高雄分院（以下稱高雄長庚）診療，經受僱
    主治醫師即被告甲○○診斷，於辦理住院後，當天晚上約11
    時許，由甲○○為原告進行手術，手術中使用兩支鋼釘協助
    原告固定骨頭，於93年11月18日出院。嗣原告於同年12月14
    日再次前往高雄長庚住院診療，經甲○○診斷為右肩肩峰鎖
    骨關節脫臼，以手術原因為前次鋼釘鬆脫，建議須重新固定
    ，復於翌日上午約10時許，由甲○○為原告進行手術開刀後
    ，於93年12月24日出院。其後，原告於94年1 月10日前往訴
    外人阮綜合醫院（下稱阮綜合）住院診療，經診斷為右肩肩
    峰尾端閉鎖性骨折，由訴外人即該院醫師許明男於翌日早上
    約10時許為原告進行手術開刀，重新以鋼線做內固定併骨片
    移植，且取出2 片鋼釘後，原告於94年1 月19日出院。此外
    ，原告復於94年12月26日再度前往阮綜合住院診療，經診斷
    為右鎖骨閉鎖性骨折，於94年12月27日早上約8 時40分許，
    由許明男及另位醫師林順久為原告進行手術開刀，拔除內固
    定鋼線後，原告於94年12月29日出院。原告先後因為甲○○
    第一次開刀位置錯誤、植入鋼釘未以鋼絲固定，暨第二次開
    刀時，將原告的鎖骨開成粉碎性骨折、致鎖骨與肩胛骨分裂
    、未將傷口清除乾淨及未將鋼釘取出之醫療疏失，造成肩胛
    骨關節變形，鎖骨突出，導致嚴重刺痛，右手失去正常功能
    之損害，原告因而受有不能工作損失新台幣（下同）000000
    0 元、醫療費用支出300000元、就診交通費支出30000 元及
    非財上損害470000元（原主張金額830000元，嗣扣除被告已
    給付360000元）。兩造雖曾於94年6 月7 日達成和解，由被
    告賠償原告360000元（下稱系爭和解），惟原告於簽訂系爭
    和解時，因處於無意識狀態中，故所為意思表示無效，則系
    爭和解亦屬無效。又原告係出於錯誤簽訂系爭和解，自得依
    民法第738 條第1 、3 款規定，撤銷和解，並主張以96 年6
    月1 日當庭所為之意思表示，撤銷系爭和解等情。爰本於民
    法第184 、188 、19 2條第1 項、19 3條第1 項、195 條第
    1 項侵權行為損害賠償法律關係，聲明：被告應連帶給付原
    告0000000 元，及自起訴狀繕本送達翌日即96年3 月29 日
    起至清償日止，按年息5%計算之利息。並願供擔保，請准宣
    告假執行。
二、被告則以：原告主張之損害賠償債權，業經系爭和解成立而
    消滅，被告亦已按照和解契約內容履行完畢，原告自不得再
    主張損害賠償。又原告簽訂系爭和解時，並非處於無意識狀
    態中，故系爭和解自非無效。再本件亦無錯誤和解之情形，
    原告主張撤銷，洵屬無據。況原告縱得主張撤銷權，亦因除
    斥期間經過而消滅。末者，被告並無醫療疏失，自不負損害
    賠償責任，且原告侵權行為損害賠償請求權亦已罹於時效。
    此外，原告並無不能工作之情形，且其主張之醫藥費及非財
    產上損害，均屬過高。至交通費部分，迄未據原告提出任何
    單據，自不得請求等語置辯。爰聲明：原告之訴及假執行聲
    請均駁回。如受不利判決，願供現金或同額之台灣銀行股份
    有限公司可轉讓定期存單，請准宣告免為假執行。
三、兩造不爭執事項
（一）原告是私立育英護理助產科畢業，55年4 月14日出生，從
      事護理工作長達10年，88年2 月結婚後，為專職家庭主婦
      ，目前名下有一間房屋。
（二）甲○○為台北醫學院醫學系畢業，57年5 月17日出生，目
      前擔任高雄長庚外傷骨科主治醫師，本件醫療糾紛發生時
      ，亦受僱於高雄長庚。
（三）原告因為右肩關節脫臼，於93年11月12日前往高雄長庚診
      療，經受僱之主治醫師甲○○診斷後，辦理住院，並由甲
      ○○於當天晚上約11時為原告進行手術開刀，且使用兩支
      鋼釘協助固定骨頭，原告於93年11月18日出院。
（四）原告於93年12月14日再次前往高雄長庚診療，並辦理住院
      ，經甲○○診斷後，因為右肩肩峰鎖骨關節脫臼，依高雄
      長庚骨科一般手術同意書建議手術原因記載為前次鋼釘鬆
      脫，由甲○○於翌日15日早上約10時許為原告進行手術開
      刀，原告於93年12月24日出院。
（五）原告於94年1 月10日前往阮綜合醫院診療，並辦理住院，
      經診斷為右肩肩峰尾端閉鎖性骨折，由該院醫師許明男於
      翌日11日早上約10時許為原告進行手術開刀，重新以鋼線
      作內固定併骨片移植，並取出2 支鋼釘，原告於94年1 月
      19日出院。
（六）被告共同授權當時為高雄長庚之職員顏郁均於94年6 月7
      日，就原告因右肩脫臼於93年11月12日至高雄長庚住院治
      療與原告和解，依和解書記載期間發生固定鋼釘鬆脫及右
      鎖骨粉碎性骨折等事故，代理被告與原告達成和解，被告
      同意給付原告360000元，原告於收受360000元後，同意拋
      棄民、刑事請求權及告訴權，日後不得再向被告為任何請
      求。被告並已依約給付360000元予原告。
（七）原告於94年12月26日再度前往阮綜合醫院診療，並辦理住
      院，經診斷為右鎖骨閉鎖性骨折，由該院醫師許明男及林
      順久於翌日27日早上約8 時40分許為原告進行手術開刀，
      拔除內固定鋼線，原告於94年12月29日出院。
（八）原告於96年1 月12日依高雄縣鳳山市公所社會課之身心障
      礙表記載為右上肢肩關節輕度障礙。
四、兩造於審理中協商爭執事項為（一）兩造簽訂的系爭和解是
    否因為原告於簽約為意思表示時，係處於無意識狀態中而無
    效？若非無效，則原告能否依民法第738 條第1 、3 款和解
    係出於錯誤，來主張撤銷？有無理由？（二）原告主張被告
    應連帶負擔之損害賠償請求權，是否因為系爭和解成立暨被
    告已履行和解契約而消滅？（三）如損害賠償請求權未因系
    爭和解無效、被撤銷而消滅或未因和解成立而消滅，則被告
    對於原告前後2 次之醫療行為，是否具有開刀位置錯誤、未
    予鋼絲固定等手術疏失？又該疏失與原告鎖骨突出、肩胛骨
    變形及嚴重刺痛之損害間，有無因果關係？原告之侵權行為
    損害賠償請求權是否罹於時效？（四）原告主張達右上肢肩
    關節輕度障礙及完全喪失工作能力，有無理由？原告請求被
    告賠償工作損失0000000 元、醫療支出300000元、交通費用
    支出30000 元及非財產上損失830000元，合計0000000 元，
    並扣除被告已給付之360000元後，連帶給付0000000 元，有
    無理由？茲分述如下：
（一）兩造簽訂的系爭和解是否因為原告於簽約為意思表示時，
      係處於無意識狀態中而無效？若非無效，則原告能否依民
      法第738 條第1 、3 款和解係出於錯誤，來主張撤銷？有
      無理由？
  １、按當事人主張有利於己之事實者，就其事實有舉證之責任
      。民事訴訟法第277 條前段著有明文。原告主張伊於簽訂
      系爭和解時，係處於無意識狀態中，所為意思表示無效，
      故系爭和解亦屬無效，則原有之侵權行為損害賠償債權並
      未消滅，伊仍得本於侵權行為損害賠償請求權，請求被告
      賠償損害云云，惟為被告所否認，揆諸前揭說明，原告就
      此有利於己之事實，即有舉證之責任。
  （１）經查，原告固主張長期服用安眠藥、鎮定劑及抗憂鬱症
        藥物，造成精神狀態昏沉、意思不清晰及身體虛弱，嗣
        被告提出系爭和解時，原告即處於上述情形下而簽立云
        云，惟原告主張上情是否即屬所謂的無意識狀態，已難
        遽信。況原告迄未舉證證明其因為長期服用安眠藥、鎮
        定劑及抗憂鬱症藥物，造成精神狀態昏沉、意思不清晰
        及身體虛弱等情，益難採認。
  （２）次查，參酌原告於本院審理中自陳：「．  ．我是在第
        三次開刀完，第四次開刀前，和被告和解的，和解當時
        被告長庚及甲○○醫師是透過他們的法務科長顏郁均跟
        我達成和解的，顏先生第一次來拜訪我，提到說我到底
        要多少錢賠償，第二天又來找我，我說給我奶媽的錢，
        按一個月（新台幣）二萬元計算，一年半十八個月，共
        36萬元，所以在三天就跟我達成和解．．．」（見本院
        卷一第14 頁） 等語以觀，顯見原告於簽訂系爭和解當
        時，非惟知悉和解事項及對象為何？更主動提出和解金
        額計算依據及和解金額，衡情，自與所謂精神已達於無
        意識狀態無涉。是被告辯稱：原告於簽訂系爭和解時，
        並不存在無意識狀態之情形，故兩造簽訂之系爭和解，
        不因原告無意識狀態致無效等語，即堪採信。從而，原
        告主張於簽訂系爭和解時，係處於無意識狀態中，所為
        意思表示無效，故系爭和解亦屬無效云云，洵屬無據。
  ２、又按和解不得以錯誤為理由撤銷之。但如有和解所依據之
      文件，事後發見為偽造或變造，而和解當事人若知其為偽
      造或變造，即不為和解者。當事人之一方，對於他方當事
      人之資格或對於重要之爭點有錯誤，而為和解者。不在此
      限。為民法第738 條第1 、3 款所明定。原告主張甲○○
      隱瞞第一次開刀手術位置錯誤、未及時處理，且任由兩支
      鋼釘存在原告右鎖骨內之疏失，再以鋼釘鬆脫為由，為原
      告進行第二次手術，致原告受有疼痛及右肢體障礙之損害
      ，因而援引民法第  738 條第1 款及第3 款規定，以和解
      錯誤為由，主張撤銷系爭和解云云。惟為被告所否認，並
      以：兩造於甲○○為原告施行第二次手術及原告在阮綜合
      實施手術後約5 、6 個月簽訂系爭和解。簽訂和解前，被
      告已向原告詳細說明病情及後續發展，經原告瞭解後為之
      。又被告並未偽造或變造系爭和解所依據之文件，且兩造
      於簽訂系爭和解時，亦無當事人之一方，對於他方當事人
      之資格或對於重要之爭點有錯誤，而為和解者之情形，原
      告自不得以和解錯誤為由，主張撤銷系爭和解。況原告以
      和解錯誤為由之撤銷權，僅有1 年的除斥期間，本件原告
      縱有撤銷權，亦已逾除斥期間，自不得再主張撤銷系
      爭和解等語置辯。
  （１）按和解所依據之文件，事後發見為偽造或變造，而和解
        當事人若知其為偽造或變造，即不為和解者。須以和解
        時，該文件確作為和解雙方所依據；且限以當事人若知
        其為偽造或變造，即不為和解，始可據以主張撤銷和解
        。又當事人之一方，對於他方當事人之資格有錯誤而為
        和解者，依民法第738 條第3 款之規定，固得以錯誤為
        理由而撤銷和解。惟所謂對於他方當事人之資格有錯誤
        ，係指對於和解相對人之年齡、性別、學經歷、職業、
        專長、才能、資力等有所誤認之動機錯誤而言。原告固
        主張系爭和解所依據之文件，事後發見為偽造或變造。
        暨其簽訂系爭和解，係對於被告當事人之資格有所錯誤
        而為，故得撤銷系爭和解云云。然原告迄未提出系爭和
        解所依據之文件為何？亦未舉證證明所依據之文件，事
        後發見為偽造或變造；更未舉證證明和解時，被告當事
        人之資格有所錯誤，則其執上開事由，主張撤銷系爭和
        解，自屬無據。次查，原告復未舉證證明簽訂系爭和解
        時，其對於被告之年齡等有所誤認之動機錯誤，則揆諸
        前開說明，足徵原告執被告當事人之資格錯誤為由，以
        撤銷系爭和解，洵屬無據。抑有進者，本件係由被告和
        解當時之法務科長代理被告與原告簽訂系爭和解乙節，
        為兩造所不爭執，業如前述，益徵原告並無被告當事人
        資格有所錯誤之情形，自不得執以主張撤銷系爭和解。
  （２）次按所謂對於重要爭點有錯誤，依民法第738 條但書第
        3 款後段來看，係指和解當事人對於作為和解前提之重
        要基礎事實有所誤認之情形，且限於當事人一方之誤認
        ，始足當之。原告固主張甲○○隱瞞第一次開刀手術位
        置錯誤、未及時處理，且任由兩支鋼釘存在原告右鎖骨
        內造成骨折之疏失，再以鋼釘鬆脫為由，為原告進行第
        二次手術，致原告受有粉碎性骨折之嚴重刺痛及右肢體
        障礙等損害，嗣原告於簽訂系爭和解時，因誤認病情嚴
        重性，所為之和解，自屬對於重要爭點有所錯誤云云。
        經查，原告因為右肩關節脫臼，於93年11月12日前往高
        雄長庚診療，經受僱之主治醫師甲○○診斷後，辦理住
        院，並由甲○○於當天晚上約11時為原告進行手術開刀
        ，且使用兩支鋼釘協助固定骨頭，原告於93年11月18日
        出院。復於93年12月14日再次前往高雄長庚診療，並辦
        理住院，經甲○○診斷後，因為右肩肩峰鎖骨關節脫臼
        ，依高雄長庚骨科一般手術同意書建議手術原因記載為
        前次鋼釘鬆脫，由甲○○於翌日15日早上約10時許為原
        告進行手術開刀，原告於93年12月24日出院等情，為兩
        造所不爭執。堪認甲○○先後兩次為原告手術開刀的日
        期，分別係93年11月12日及12月15日，第一次開刀事由
        ，為右肩關節脫臼，第二次開刀事由，則為右肩肩峰鎖
        骨關節脫臼及第一次手術鋼釘鬆脫。而按兩造簽訂系爭
        和解時間為94年6 月7 日，顯見原告簽訂系爭和解時，
        甲○○先後二次為原告施行之開刀手術，早於半年前即
        已完成。衡情，原告於簽訂系爭和解時，對於其因為甲
        ○○前後二次手術所產生之骨折等後果，應已瞭解，此
        參諸原告於本院審理中自陳：「我到長庚醫院就診，被
        告（甲○○）替我開刀，在第一次開刀後，後來又說要
        開第二次刀，但在第二次開刀時，造成我的右鎖骨有粉
        碎性骨折，第一、二次開刀是甲○○醫師開的，白醫師
        開完刀後，我還會痛．．結果我才去找阮綜合醫院後，
        阮綜合也說我的右鎖骨也斷了，然後我又去找阮醫院開
        了第三次刀．．」（見本院卷一第13及14頁）等語；「
        ．．是被告知道原告已知道被告在第二次手術中將原告
        鎖骨弄斷，才趕快派人來與原告和解」（見本院卷二第
        199頁背面）等詞；暨系爭和解內容記載：「甲方（原
        告）因右肩脫臼於民國九十三年十一月十二日至乙方（
        高雄長庚）醫院住院治療，期間發生固定鋼釘鬆脫及右
        鎖骨粉碎性骨折等事故，經乙方詳細說明事故原因及後
        續處理情形後，甲方已完全瞭解並接受．．」等語益明
        ，足見原告於簽訂系爭和解時，已確知其因為右肩關節
        脫臼，前往高雄長庚住院後，經甲○○開刀治療的結果
        ，發生鋼釘鬆脫及右鎖骨粉碎性骨折等事故無訛。是原
        告以其於簽訂系爭和解時，不知右肩鎖骨粉碎性骨折，
        誤認病情，致為錯誤之和解，執以主張撤銷系爭和解，
        即屬無據。
  （３）次查，原告告於94年1 月10日前往阮綜合診療，並辦理
        住院，經診斷為右肩肩峰尾端閉鎖性骨折，由該院醫師
        許明男於翌日11日早上約10時許為原告進行手術開刀，
        重新以鋼線作內固定併骨片移植，並取出2 支鋼釘，原
        告於94年1 月19日出院乙節，為兩造所不爭執，業如上
        述。而按許明男於上開日期為原告手術原因為何？發現
        為何？如何處理等情形，亦經許明男於本院審理中到庭
        證稱：手術病因係鎖骨骨折，手術後，釘子沒有將兩塊
        斷裂的骨頭固定起來，伊發現後，手術將釘子取出，並
        重新以鋼線綁起來，加以固定，並補上一些骨頭（見本
        院卷一第283 頁）等語；伊在手術前，有向原告提及原
        告之前的手術，所釘的鋼釘，有固定不好及復位不全的
        情形，而原告亦知悉其之前的手術，有鋼釘釘不好的問
        題（見本院卷一第287 頁）等詞綦詳，顯見許明男於94
        年1 月11日為原告進行第三次手術時，係因原告右肩鎖
        骨骨折，且仍有固定不良及復位不全的情形，其處理情
        形，則係重新以鋼線綁起固定，並補上一些骨頭。而參
        諸系爭和解簽訂日期為94年6 月7 日乙節以觀，足證原
        告於簽訂系爭和解時，確已知悉甲○○為原告進行之先
        後二次手術，存有鋼釘鬆脫及鎖骨骨折之情形。是原告
        以其於簽訂系爭和解時，不知鋼釘鬆脫原因及右肩鎖骨
        粉碎性骨折，誤認病情，致為錯誤之和解，執以主張撤
        銷系爭和解，洵屬無據。
  （４）又查，原告於94年1 月11日前往阮綜合施行第三次開刀
        手術後，迄簽訂系爭和解時止，復先後於94年2 月10日
        、4 月4 日、5 月6 日及5 月24日前往阮綜合就診，並
        均由許明男看診，診療內容，主要是看原告手術後的骨
        頭有無再疼痛或是否癒合，鋼線有無脫落或其他情形。
        暨94年1 月11日第三次開刀後，門診追後，發現原告
        僅是疼痛問題，並無其他問題等情，業據許明男到庭證
        述綦詳（見本院卷一第284 及286 頁），復有原告病歷
        表附卷可稽（見本院卷一第188 及189 頁），堪予認定
        。依上說明，亦徵原告於簽訂系爭和解前，其手術後遺
        症僅剩疼痛問題，並無其他問題。此參諸許明男復證述
        ：「94年12月27日第二次手術（指原告在阮綜合的第二
        次開刀，如以全部開刀次數來算，係第四次開刀）原因
        是因為認為原告的骨頭已經癒合開刀要將鋼線拿出來，
        此外，沒有發現原告右肩胛骨有其他症狀」（見本院卷
        一第284 頁）等情益明。此外，原告迄未舉證證明有何
        其所指之和解錯誤事由存在，則其猶執上情云云，主張
        撤銷系爭和解，要屬無據。
  ３、末按和解本不得以錯誤為理由撤銷之，但民法第738 條但
      書規定，不在此限。惟此種撤銷權之行使，既係以錯誤為
      原因，則民法第90條關於以錯誤為原因，行使撤銷權除斥
      期間之規定，當有其適用（最高法院83年台上字第2383號
      判例要旨參照）。兩造係於94年6 月7 日簽訂系爭和解，
      而按原告遲至96年6 月1 日本院行言詞辯程序時，始當庭
      以口頭主張撤銷系爭和解乙節，有筆錄在卷可稽（見本院
      卷一第212 頁），堪予認定。揆諸前揭說明，原告縱得主
      張民法第738 條第1 、3 款之撤銷權，亦因除斥期間經過
      而消滅，益徵原告執和解錯誤為由，主張撤銷系爭和解，
      洵屬無據。
（二）原告主張被告應連帶負擔之損害賠償請求權，是否因為系
      爭和解成立暨被告已履行和解契約而消滅？
  １、按稱和解者，謂當事人約定，互相讓步，以終止爭執或防
      止爭執發生之契約；和解有使當事人所拋棄之權利消滅及
      使當事人取得和解契約所訂明權利之效力。為民法第736
      條及第737 條所明定。
  ２、經查，本件系爭和解既非無效，而原告復不得執和解錯誤
      為由，以撤銷和解之意思表示，則系爭和解自屬有效存在
      。揆諸前揭說明，兩造簽訂之系爭和解既屬有效存在，則
      原告得向被告主張之侵權行為損害賠償請求權，即因系爭
      和解成立有效而消滅。從而，原告仍執原來侵權行為損害
      賠償請求權，請求被告負連帶賠償責任，自屬無據。
（三）本件原告既不得向被告主張侵權行為損害賠償請求權，則
      兩造協商其餘爭點，即無贅予論述之必要，併予敘明。
五、綜上所述，原告得向被告主張之侵權行為損害賠償請求權，
    既因系爭和解成立有效而消滅，則原告仍執民法第184 、18
    8 、192 條第1 項、193 條第1 項及195 條第1 項侵權行為
    損害賠償法律關係，請求被告連帶給付原告0000000 元，及
    自起訴狀繕本送達翌日即96年3 月29日起至清償日止，按年
    息5%計算之利息，即無理由，應予駁回。原告之訴既已駁回
    ，則其假執行之聲請，已失所依附，爰併予駁回。
六、本件判決事證已臻明確，兩造其餘攻擊防禦方法及所提之證
    據，核與本件判決結果不生影響，爰不逐一論駁，附此敘明
    。
七、據上論結，原告之訴為無理由，依民事訴訟法第78條，判決
    如主文。
中    華    民    國    98    年    1     月    12    日
                      民事第五庭法  官  李昭彥
正本係照原本作成。
如不服本判決，應於送達後20日內，向本院提出上訴狀並表明上
訴理由，如於本判決宣示後送達前提起上訴者，應於判決送達後
10日內補提上訴理由書（須附繕本）。
中    華    民    國    98    年    1     月    12    日
                                書記官  余幼芳


司法院資訊處製作；財團法人民間司法改革基金會備份。
